ACORDAO-COMPLETO-2421451

ACÓRDÃO 14/2021 ATA 1/2021 - SEGUNDA CÂMARA

VISTOS, relatados e discutidos estes Embargos de Declaração opostos pelo Sr. Marcos Paulo do Nascimento, ex-prefeito do município de Matriz de Camaragibe-AL, contra o Acórdão 5326/2020-TCU-Segunda Câmara, por meio do qual o Tribunal rejeitou os Embargos de Declaração contra o Acórdão 587/2019-TCU-Segunda Câmara, que negou provimento ao Recurso de Reconsideração contra o Acórdão 2003/2017-TCU-Segunda Câmara, que julgou irregulares suas contas, condenando-o ao pagamento do débito apurado nos autos, além da aplicação da multa prevista no art. 57 da Lei 8.443/1992, no valor de R$ 20.000,00 (vinte mil reais) , em razão da impugnação total das despesas realizadas com recursos do Convênio 523/2005, cujo objetivo era a construção de módulos sanitários domiciliares;
	ACORDAM os ministros do Tribunal de Contas da União, reunidos em sessão de 2ª Câmara, com fundamento nos arts. 32, inciso II, e 34 da Lei 8.443/1992, c/c o art. 287 do Regimento Interno e ante as razões expostas pelo relator em:
	9.1. conhecer dos presentes Embargos de Declaração para, no mérito, rejeitá-los;
	9.2. alertar ao recorrente que novos Embargos de Declaração, que tratem de matéria já examinada e rejeitada por este Tribunal, e que indiquem fins protelatórios, podem ser conhecidos sem efeitos suspensivos, a correr em autos apartados, e ensejar a aplicação da multa do art. 1.026, § 2º, do Código de Processo Civil; e
	9.3. dar ciência desta deliberação ao embargante e a seus representantes legais.

Embargos de declaração contra acórdão que negou provimento a recurso de reconsideração interposto em face de deliberação que julgou irregulares as contas do recorrente e condenou-o ao pagamento de débito e de multa em razão da impugnação total das despesas realizadas com recursos de convênio cujo objetivo era a construção de módulos sanitários domiciliares.

Segunda Câmara

Município de Matriz de Camaragibe - AL.

3. Interessados/Responsáveis/Recorrentes:
3.1. Interessado: Fundação Nacional de Saúde (26.989.350/0001-16).
3.2. Responsáveis: Apoio Construções Ltda (70.001.284/0001-16); Marcos Paulo do Nascimento (XXX.763.384-XX).
3.3. Recorrente: Marcos Paulo do Nascimento (XXX.763.384-XX).

13.1. Ministros presentes: Bruno Dantas (Presidente), Augusto Nardes, Aroldo Cedraz (Relator) e Raimundo Carreiro.
13.2. Ministros-Substitutos presentes: Marcos Bemquerer Costa e André Luís de Carvalho.

AROLDO CEDRAZ

Ministro Aroldo Cedraz.

Os presentes Embargos de Declaração foram opostos pelo Sr. Marcos Paulo do Nascimento, ex-prefeito do município de Matriz de Camaragibe-AL, contra o Acórdão 5326/2020-TCU-Segunda Câmara, por meio do qual o Tribunal rejeitou os Embargos de Declaração contra o Acórdão 587/2019-TCU-Segunda Câmara, que negou provimento ao Recurso de Reconsideração contra o Acórdão 2003/2017-TCU-Segunda Câmara, que julgou irregulares suas contas, condenando-o ao pagamento do débito apurado nos autos, além da aplicação da multa prevista no art. 57 da Lei 8.443/1992, no valor de R$ 20.000,00 (vinte mil reais) , em razão da impugnação total das despesas realizadas com recursos do Convênio 523/2005, cujo objetivo era a construção de módulos sanitários domiciliares.
2.	Transcrevo, a seguir, quanto ao mérito, trechos da peça recursal (peça 122) que reúnem a essência dos argumentos do embargante:
"III - A PRESCRIÇÃO E A DECADÊNCIA
	O tema da prescrição e decadência, no que diz respeito à atuação dos Tribunais de Contas, foi objeto de inúmeras controvérsias, até mesmo no âmbito dessa Corte, que por apertada maioria acolheu a prescrição decenal da pena de multa. 
	Todavia, vigora o consenso de que o princípio da estabilidade das relações jurídicas não se concilia com a existência de situações jurídicas insuscetíveis aos efeitos do tempo. 
	Primeiro, porque a atividade dos Tribunais de Contas é essencialmente administrativa; relevante, porém administrativa. Segundo e corolário do primeiro, essa atividade deve sujeitar-se aos prazos prescricionais, sob pena de perpetuar pendências em detrimento dos administrados. 
	A matéria foi submetida ao Poder Judiciário, que entendeu que a competência do Tribunal de Contas da União para instaurar tomada de contas especial e aplicar multas deve respeitar o prazo de cinco anos, sujeitando-se, pois, à decadência administrativa e à prescrição. 
Com efeito. 
- A Lei nº 9.873/1999 - 
	Esse colendo Tribunal de Contas adota a prescrição decenal da pena de multa, contada da data da ocorrência da irregularidade, com base no art. 109 e no art. 205 do Código Civil (Acórdão 1441/2016-TCU-Plenário) . Por outro lado, considera imprescritível o ressarcimento. 
	Ocorre que uma torrente de decisões judiciais vai exatamente no sentido contrário, aplicando o prazo quinquenal tanto no caso das multas quanto no ressarcimento pela via da tomada de contas especial. 
	Pois bem. 
	Na hipótese dos autos, que considerou não comprovada a boa e regular aplicação dos recursos do Convênio nº 533/2005-Funasa, o termo inicial da prescrição - seguindo precedentes do TCU - é a data do crédito dos recursos impugnados na conta específica, a saber: 25 de maio e 14 de novembro de 2006 (peça 1, fls. 245-253) . O termo final é o dia 3 de maio de 2016, quando foi ordenada a citação do embargante (peça 6) . 
	Ou seja, nesse espaço de quase dez anos operou-se a prescrição da multa aplicada e a decadência da pretensão de ressarcimento, tornando baldia a execução da decisão embargada. 
	Apenas para argumentar, mesmo tomando como termo inicial o Relatório de Visita Técnica nº 4, da Funasa (peça 1, fls. 171-178) , no qual se basearam as decisões recorridas para estabelecer a irregularidade, datado de 24 de setembro de 2008, ou o término do mandato do embargante, em 31 de dezembro de 2008, o prazo prescricional de cinco anos é ultrapassado. 
	O entendimento do TCU sobre a prescrição decenal está superado por sucessivas decisões da Primeira Turma e da Segunda Turma do Supremo Tribunal Federal, do Superior Tribunal de Justiça e da primeira instância. 
	Ao julgar o Mandado de Segurança nº 32.201/DF, em decisão unânime, a Primeira Turma do STF decidiu expressamente pela aplicabilidade da Lei nº 9.873/1999 à ação punitiva do Tribunal de Contas da União. Vale observar que esta decisão foi prolatada em 21.03.2017, posterior ao Acórdão TCU nº 1441-Plenário, oriundo da Sessão de 08.06.2016. 
	A Lei nº 9.873/1999 estabelece: 
	(...) 
	A ementa do acórdão do STF é peremptória: 
	(...) 
	Além da decisão Primeira Turma da Corte Suprema, verifica-se a existência outros precedentes aplicando o lapso quinquenal à prescrição do poder punitivo do Tribunal de Contas da União, todos eles amparados em normas vocacionadas ao direito público e não ao direito privado (STJ: REsp 1057754/SP - FUX e Resp 1480350/RS - GONÇALVES) . 
	A influência do tempo nas relações jurídicas não suscita controvérsias. Nesse sentido colhe-se a doutrina de SAN TIAGO DANTAS, citado por LUIS ROBERTO BARROSO in "A prescrição administrativa no direito brasileiro antes e depois da lei nº 9.873/99", Revista Diálogo Jurídico, Salvador, CAJ - Centro de Atualização Jurídica, v. 1, nº . 4, 2001: 
Esta influência do tempo, consumido do direito pela inércia do titular, serve a uma das finalidades supremas da ordem jurídica, que é estabelecer a segurança das relações sociais.
	(...) 
	O citado aresto do STF (MS 32.201/DF) é didático: 
	(...) 
	Em idêntico sentido são as decisões exaradas nos autos do MS 35.430/DF, da relatoria do Ministro Alexandre de Moraes (Primeira Turma do STF) , e no MS 35.512/DF, da relatoria do Ministro Ricardo Lewandowski, julgado em 30 de junho de 2019 (Segunda Turma do STF) , para ficar apenas nesses exemplos. 
	O MS 35.512 ostenta a seguinte ementa: 
	(...) 
	No corpo do acórdão está consignado:
	(...) 
	Concluindo: 
	(...) 
	Tendo em vista que a TOTALIDADE da Corte Suprema, por intermédio dos seus órgãos fracionários, assentou que "a prescrição da pretensão punitiva do TCU é regulada integralmente pela Lei nº 9.873/1999", ou seja, no prazo de 5 (cinco) anos, a multa aplicada ao embargante está inexoravelmente prescrita, sendo inviável a aplicação da prescrição decenal na hipótese dos autos. 
	- A decadência administrativa - 
	A Primeira Turma do Superior Tribunal de Justiça abona a compreensão de que o procedimento de tomada de contas especial no âmbito do Tribunal de Contas da União, ao exigir do agente público a demonstração da regular aplicação de verbas federais alocadas, sujeita-se ao prazo decadencial de cinco anos. 
	O entendimento foi de que o ato de iniciar um procedimento administrativo não se confunde com ação de ressarcimento. Isso porque, na demanda de ressarcimento as provas do dano ao erário cabem ao ente público; enquanto na tomada de contas especial o objeto é notificar o agente público a fim de que comprove a boa e regular aplicação das verbas públicas, traduzindo atividade administrativa com a inversão do ônus probatório. 
	Sendo assim, acórdão do STJ distinguiu o "exercício do direito de ação", imprescritível e caracterizado pelo pedido de ressarcimento perante o Poder Judiciário, da "imputação de débito e aplicação de multa promovida pelo Tribunal de Contas da União", hipótese de atuação administrativa e, portanto, sujeita à prescrição. 
	De tal modo, o Superior Tribunal de Justiça, em decisão unânime de sua Primeira Turma (RECURSO ESPECIAL 1.480.350/RS, GONÇALVES) , DESCONSTITUIU decisão do Tribunal de Contas da União no processo de tomada de contas especial do Convênio 5013/96, afirmando a decadência administrativa no prazo de cinco anos, nos termos do art. 1º do Decreto nº 20.910, de 1932.
	O citado acórdão do STJ descartou "a aplicação das regras gerais de prescrição previstas no Código Civil em virtude da especificidade do Direito Administrativo em face do Direito Privado". 
	Confira-se: 
	(...) 
	No caso destes autos, como foi detalhado linhas acima, os repasses aconteceram nos meses de maio e novembro de 2006. Encerrado o mandato do embargante em 31 de dezembro de 2008 e a sua citação para a tomada de contas especial determinada em maio de 2016, transcorreram dez e oito anos, respectivamente. Em qualquer hipótese, pois, ultrapassou-se o quinquênio. 
	Análogas com o caso tratado no referido aresto do Superior Tribunal de Justiça, as ocorrências narradas autos abrangem o período de oito anos e atraem o art. 1º do Decreto nº 20.910/1932, ou seja, a presente tomada de contas especial está fulminada pela prescrição. 
	Mas não é só.
	- A decisão do STF: Tema 899 
	- O Supremo Tribunal Federal, ao julgar o RE 636.886 Alagoas, em 20 de abril de 2020, firmou em sede de repercussão geral a tese de que "é prescritível a pretensão de ressarcimento ao erário fundada em decisão de Tribunal de Contas". 
	Essa decisão tem inegáveis reflexos nestes autos. Diz a ementa do acórdão do STF, da relatoria do Ministro Alexandre de Moraes: 
	(...) 
	Após descrever que o Tribunal de Contas da União pratica "atos de natureza administrativa, concernentes, basicamente, à fiscalização, com garantias de autonomia e autogoverno", o voto condutor do acórdão em referência assinalou: 
	(...) 
	Assim, uma vez que o Supremo Tribunal Federal assentou que a pretensão de ressarcimento ao erário fundada em decisão de Tribunal de Contas prescreve em cinco anos, com a devida vênia, tal entendimento deve ser aplicado na hipótese destes autos, com o seu consequente arquivamento. 
	IV - O ELEMENTO SUBJETIVO 
	Hodiernamente, a responsabilidade pessoal do agente público depende de dolo ou culpa grave, consubstanciada no que se convencionou chamar de "erro grosseiro" (Lei 13.655/2018, art. 28) . Entretanto, com o devido respeito, o v. aresto embargado também não se manifestou sobre este ponto.
	A seu turno, o Decreto nº 9.830, de 10 de junho de 2019, ao regulamentar o art. 28 da Lei nº 13.655/2018, definiu o erro grosseiro como "aquele manifesto, evidente e inescusável praticado com culpa grave, caracterizado por ação ou omissão com elevado grau de negligência, imprudência ou imperícia" - (art. 12, § 1º) . 
	Destacou ainda o mencionado Decreto nº 9.830/2019 que "não será configurado dolo ou erro grosseiro do agente público se não restar comprovada, nos autos do processo de responsabilização, situação ou circunstância fática capaz de caracterizar o dolo ou o erro grosseiro" - (art. 12, § 2º) . 
	A jurisprudência do Tribunal de Contas da União impõe para o exercício do poder sancionatório e responsabilização a existência de erro grosseiro, perceptível por pessoa com diligência abaixo do normal ou que poderia ser evitado por pessoa com nível de atenção aquém do ordinário, decorrente de grave inobservância de dever de cuidado (Acórdão TCU nº 2391-Plenário, BENJAMIN ZYMLER) . 
	Nessa mesma linha de pensamento encontra-se na Jurisprudência Selecionada desse egrégio Tribunal de Contas o Acórdão TCU nº 1205/2009-Plenário (BENJAMIN ZYMLER) , assinalando que:
	(...) 
	Por conseguinte, é fundamental que seja colmatada essa lacuna, a fim de afastar a responsabilidade objetiva, descrevendo-se o comportamento ilícito e o elemento subjetivo, ou seja, se o recorrente teria agido com culpa in vigilando ou culpa in elegendo no acompanhamento deficiente da execução do precitado convênio em sua gestão, encerrada em 31.12.2008. 
	Este, aliás, é o entendimento dessa egrégia Segunda Câmara, expresso no Acórdão TCU nº 11441/2011 (AROLDO CEDRAZ) , onde se lê: 
	O Tribunal, quando julga as contas dos administradores públicos, baseia-se na responsabilidade subjetiva, que é a obrigação de reparar o dano causado à Administração, seja por culpa ou por dolo no desempenho de suas funções. Por isso, mesmo quando não é possível constatar dolo, o gestor público pode ser condenado a reparar a lesão causada, se agiu com culpa. [Grifou-se] 
	Em idêntico sentido tem-se o Acórdão TCU nº 3441/2012- Plenário (WALTON ALENCAR) , com o seguinte enunciado: 
	(...) 
	Por sua vez, o Acórdão TCU nº 2322/2010-Primeira Câmara (WALTON ALENCAR) alberga o entendimento traduzido no seguinte enunciado encartado na Jurisprudência Selecionada do TCU: 
	(...) 
	 V - O PEDIDO DE REFORMA 
	À vista de tais considerações, pugna respeitosamente o embargante pelo pronunciamento dessa egrégia Segunda Câmara acerca dos três pontos articulados nestes embargos declaratórios, no sentido de provê-los com efeitos modificativos, reconhecendo, na esteira do entendimento pacificado no âmbito do Supremo Tribunal Federal e do Superior Tribunal de Justiça, a PRESCRIÇÃO quinquenal da multa aplicada e a DECADÊNCIA, igualmente quinquenal, do direito de deflagrar a tomada de contas especial, tornando insubsistentes a irregularidade das contas, o débito e a multa; além de se manifestar sobre a conduta supostamente ilícita do recorrente na execução do Convênio nº 523/2005-Funasa."
É o Relatório.

8.1. Bruno Mendes (44.498/OAB-DF) e outros, representando Marcos Paulo do Nascimento.
8.2. Valeria Soares Ferro da Silva (5.579/OAB-AL), representando Apoio Construções Ltda.

Procurador Sergio Ricardo Costa Caribé.

EMBARGOS DE DECLARAÇÃO EM EMBARGOS DE DECLARAÇÃO EM RECURSO DE RECONSIDERAÇÃO. TOMADA DE CONTAS ESPECIAL. ARGUIÇÃO DE PRESCRIÇÃO DA PRETENSÃO PUNITIVA DO TRIBUNAL E DA PRESCRIÇÃO PARA COBRANÇA DO DÉBITO. TENTATIVA DE REDISCUSSÃO DO MÉRITO. AUSÊNCIA DE OMISSÃO, OBSCURIDADE OU CONTRADIÇÃO. CONHECIMENTO. REJEIÇÃO. MANUTENÇÃO DO ACÓRDÃO EMBARGADO. CIÊNCIA AO RECORRENTE.

TOMADA DE CONTAS ESPECIAL (TCE)

Secretaria de Recursos (Serur); Secretaria de Controle Externo de Tomada de Contas Especial (SecexTCE).

Conforme consignado no Relatório precedente, estes Embargos de Declaração foram opostos pelo Sr. Marcos Paulo do Nascimento, ex-prefeito do município de Matriz de Camaragibe-AL, contra o Acórdão 5326/2020-TCU-Segunda Câmara, por meio do qual o Tribunal rejeitou os Embargos de Declaração contra o Acórdão 587/2019-TCU-Segunda Câmara, que negou provimento ao Recurso de Reconsideração contra o Acórdão 2003/2017-TCU-Segunda Câmara, que julgou irregulares suas contas, condenando-o ao pagamento do débito apurado nos autos, além da aplicação da multa prevista no art. 57 da Lei 8.443/1992, no valor de R$ 20.000,00 (vinte mil reais) , em razão da impugnação total das despesas realizadas com recursos do Convênio 523/2005, cujo objetivo era a construção de módulos sanitários domiciliares.
2.	De início, cabe conhecer do recurso por estarem preenchidos os requisitos de admissibilidade previstos nos artigos 32, inciso II, e 34 da Lei Orgânica do Tribunal de Contas da União.
3.	Em sua peça recursal, apresentando julgados do Supremo Tribunal Federal e do Superior Tribunal de Justiça, o embargante alega em síntese, que: a) "é prescritível a pretensão de ressarcimento ao erário fundada em decisão de Tribunal de Contas, com influência direta no desfecho da presente tomada de contas especial"; b) ocorreu a prescrição quinquenal da pretensão punitiva do Tribunal de Contas da União, expressa no art. 1º da Lei 9.873/1999; e c) não houve no julgado embargado manifestação sobre o elemento subjetivo da conduta imputada ao embargante, diante do disposto no art. 28 da Lei 13.655, de 2018, que alterou substancialmente o Decreto-Lei nº 4.657, de 1942.
4.	De fato, as questões quanto à prescrição não foram examinadas nos embargos declaratórios ora questionados porque não houve naquela oportunidade qualquer alegação a esse respeito.
5.	Portanto, embora não se trate de omissão do julgado recorrido, pode-se, nesta oportunidade, examinar a questão de ordem pública apresentada.
6.	Afastada a questão da nulidade da citação, cabe também lembrar que, nos termos do ainda vigente Acórdão 1441/2016-TCU-Plenário (Relator Ministro Benjamin Zymler) , que pacificou o entendimento deste Tribunal sobre esta matéria, a pretensão punitiva do Tribunal de Contas da União subordina-se ao prazo geral de prescrição indicado no art. 205 do Código Civil (dez anos) e sua contagem inicia-se a partir da data de ocorrência da irregularidade sancionada e é interrompida pelo ato que ordenar a citação, a audiência ou oitiva da parte, de modo que não há que se falar em prescrição no presente caso, porque o prazo prescricional foi interrompido antes de completar dez anos, como já reconhecido pelo próprio embargante no seguinte trecho de sua peça recursal:
Na hipótese dos autos, que considerou não comprovada a boa e regular aplicação dos recursos do Convênio nº 533/2005-Funasa, o termo inicial da prescrição - seguindo precedentes do TCU - é a data do crédito dos recursos impugnados na conta específica, a saber: 25 de maio e 14 de novembro de 2006 (peça 1, fls. 245-253) . O termo final é o dia 3 de maio de 2016, quando foi ordenada a citação do embargante (peça 6) . 
Ou seja, nesse espaço de quase dez anos operou-se a prescrição da multa aplicada e a decadência da pretensão de ressarcimento, tornando baldia a execução da decisão embargada. (os grifos não constam do original) 
7.	Sobre a prescrição referente à cobrança do débito apurado nos autos, importa reafirmar, nesta oportunidade, que a jurisprudência desta Corte de Contas ainda é pacífica no sentido de que as ações de ressarcimento movidas pelo Estado contra os agentes causadores de danos ao Erário são imprescritíveis, nos termos do art. 37, § 5º, da Constituição Federal, da Súmula TCU 282 e de farta jurisprudência do Tribunal. 
8.	Não é do desconhecimento deste Tribunal que, na sessão virtual encerrada no dia 17/04/2020, o Plenário do Supremo Tribunal Federal, ao apreciar o Recurso Extraordinário 636.886, decidiu, em repercussão geral, com 7 votos favoráveis e 3 votos com ressalvas, fixar a tese de que "É prescritível a pretensão de ressarcimento ao erário fundada em decisão do Tribunal de Contas". Entretanto, a questão ainda está em análise interna pelo TCU, com vista à apresentação de recurso ao STF, prevalecendo, neste momento, a jurisprudência reinante, de modo que, neste momento, não há que se falar em prescrição do débito no prazo de 5 anos, como alega o recorrente.
9.	Nesse mesmo sentido tem caminhado os julgados desta Corte de Contas, a exemplo do entendimento acerca da prescrição da pretensão ressarcitória do TCU apresentado pelo Ministro Benjamin Zymler (Acórdão 5236/2020-TCU-Primeira Câmara, Sessão de 05/05/2020) , in verbis:
"12.Enfatizo que estou aplicando a jurisprudência atual desta Corte de Contas sobre a matéria, consolidada na Súmula 282, para a prescrição do débito apurado e, no que tange à eventual aplicação de sanções, no incidente de uniformização de jurisprudência apreciado pelo Acórdão 1441/2016-TCU-Plenário, que adotou o prazo geral de prescrição indicado no art. 205 do Código Civil. Não desconheço que recentemente o Supremo Tribunal Federal, no âmbito do RE 636886/AL, fixou o seguinte enunciado para o Tema 899: "É prescritível a pretensão de ressarcimento ao erário fundada em decisão de Tribunal de Contas". Não obstante essa respeitável decisão, ainda pairam diversas dúvidas sobre a matéria, pois é possível a conclusão de que a deliberação não tratou da prescrição do processo de controle externo levado a cabo perante o Tribunal de Contas da União, mas sim da prescrição intercorrente ocorrida durante a fase de execução do acórdão condenatório do Tribunal.
13.A decisão do STF versou sobre recurso extraordinário interposto pela União contra acórdão do Tribunal Regional Federal da 5ª Região que negou provimento a embargos de declaração opostos contra acórdão de sua lavra, assim ementado:
"EMENTA: TRIBUTÁRIO. PROCESSUAL CIVIL. EXECUÇÃO FISCAL. PROCESSO PARALISADO POR MAIS DE CINCO ANOS. PRESCRIÇÃO INTERCORRENTE. OCORRÊNCIA. 1. Para fins práticos, deve-se observar quando a Fazenda Pública foi intimada a providenciar o andamento do feito. Passados cinco anos sem diligências concretas, ocorre a prescrição intercorrente. Caso haja suspensão na forma do art. 40, da Lei n. 6.830/80, ocorre a extinção se o feito permanecer paralisado por mais de seis anos. 2. Na hipótese dos autos, houve o arquivamento sem baixa do processo em 12.08.1999 e até a data da sentença extintiva do feito em 05.06.2006, a Fazenda Nacional não apresentou nenhuma medida concreta quanto à localização do devedor ou de seus bens. Revela-se, portanto, inequívoca a ocorrência da prescrição intercorrente."
14.No caso, a Fazenda Pública deixou a ação paralisada por mais de seis anos, o que ensejou a declaração de prescrição intercorrente no aludido caso concreto. Como se vê da leitura da ementa, a questão controversa em discussão naquela deliberação era unicamente a prescrição intercorrente ocorrida durante a fase de execução do acórdão condenatório do Tribunal.
15.Com base nessa possível interpretação, a matéria decidida no aludido feito não teria nenhuma repercussão de ordem prática e jurídica na presente tomada de contas especial, cujo título executivo extrajudicial ainda não se formou. Caso a AGU, na execução de eventual decisão condenatória proferida neste feito, deixe de adotar as medidas pertinentes dentro do prazo de cinco anos, aí sim haverá a aplicação da tese emanada no RE 636886, com o reconhecimento da prescrição intercorrente da ação de ressarcimento ao erário fundada em decisão de Tribunal de Contas (a ação de execução fiscal) , pela hipotética inação da Fazenda Pública.
16.Ainda que se interprete que a decisão do STF seja também aplicável à tramitação do processo de controle externo no âmbito do TCU, exsurgem outras diversas questões fundamentais para que esta Corte de Contas estabeleça novo tratamento acerca da prescrição do débito e da pretensão punitiva, em particular qual seria o dies a quo  (data de ocorrência do fato irregular ou data do seu conhecimento pelo TCU) e as hipóteses de interrupção da prescrição.
17.Diante de todas as dúvidas ainda existentes sobre a decisão do STF no âmbito do RE 636886, opto por aplicar ao caso em exame a jurisprudência do TCU então existente, que se fundamenta no art. 37, § 5º, da Constituição Federal, no que tange ao ressarcimento do prejuízo, e no art. 205 da Lei 10.406/2002 (Código Civil) , no que se refere à pretensão punitiva." (grifos acrescentados) 
10.	Por último, quanto à alegação de que não houve no julgado embargado manifestação sobre o elemento subjetivo da conduta imputada ao embargante, diante do disposto no art. 28 da Lei 13.655, de 2018, que alterou substancialmente o Decreto-Lei 4.657, de 1942, vale esclarecer que ao julgado ora recorrido opõem-se Embargos de Declaração, que não se prestam a rediscussão do mérito. Não obstante isso, veja-se a seguir trecho do voto condutor do julgado recorrido que examinou de modo suficiente essa questão:
"12. Acrescento, em relação aos argumentos inicialmente apresentados pelo embargante, que não há que se falar em ausência de exame de boa-fé, uma vez que o exame das irregularidades apuradas nos autos são suficientes para constatação do dano causado ao Erário e, em geral, as análises feitas pelo Tribunal prescindem de se entrar na pantanosa seara da existência de boa-fé, de má-fé, de dolo etc., com exceção das repercussões expostas nos §§2º, 3º e 6º do art. 202 do Regimento Interno.
13.	 Embora se tenha constatado que todos os argumentos do embargante foram devidamente considerados, em seus aspectos essenciais, durante a instrução dos autos, vale lembrar que não se pode confundir ausência de fundamentação com fundamentação concisa ou suficiente para a análise constitucional da lide, obedecendo ao comando do art. 93, inciso IX, da Constituição Federal de 1988 (HC 105.349AgR, Rel. Min. Ayres Britto, 23/11/2010, 2ª Turma, DJE de 17/2/2011) ." (os grifos não contam do original) 
11.	A respeito de embargos declaratórios vale dizer que sanar uma obscuridade representa esclarecer partes do texto que tenham sido redigidas de modo pouco inteligível, confusas, vagas ou mal definidas, de modo a prejudicar a clareza da redação do julgado, tornando-o de difícil compreensão, a ponto de permitir dúvida que prejudique a sua aplicação.
12.	Quanto à contradição, a jurisprudência deste Tribunal e dos Tribunais Superiores está consolidada no sentido de que ela deve estar contida nos termos da própria decisão embargada, caso se observe posições inconciliáveis entre si na mesma motivação ou entre proposições da parte decisória, revelando incompatibilidade entre capítulos do decisum atacado (Relatório, Voto e Acórdão) ou, ainda, entre alguma proposição enunciada nas razões de decidir e o acórdão.
13.	Assim, não se configura, pois, pressuposto dos embargos de declaração suposta contradição entre o acórdão embargado e o ordenamento jurídico, a doutrina, a jurisprudência, as peças do processo ou mesmo outras deliberações adotadas pelo Tribunal. A esse propósito, ver os Acórdãos do TCU: 597/2007, 295/2009, 5.839/2010, 3.074/2011 e 3.493/2011, da 1ª Câmara, 2.422/2006 e 3.196/2007, da 2ª Câmara e 463/2007, 496/2010 e 1.031/2011, do Plenário, e do STF: RE 174.144 ED/RS e RHC 79.785 ED/RJ.
14.	No que diz respeito à omissão, esta é caracterizada pela ausência de pronunciamento do relator sobre a matéria que deveria ter sido apreciada no julgado embargado, em especial sobre ponto ou questão suscitada pelas partes ou que deveria o próprio relator apreciar de ofício.
15.	Uma vez enfrentada a questão de prescrição e evidenciado que não há omissão, contradição ou obscuridade a ser sanada nos termos do Acórdão 5326/2020-TCU-Segunda Câmara, nota-se apenas a intenção de resistir ao mérito da matéria já decidida neste processo, o que é incabível na via estreita dos embargos de declaração, segundo reconhecido pela jurisprudência deste Tribunal - Acórdãos 2.391/2019, 2.928/2019, 2.690/2019, 2.170/2019, 2.909/2017, 2.608/2017 e 2.367/2017 proferidos pelo Plenário desta Corte de Contas, este último de minha relatoria e os demais relatados pelos Ministros Augusto Nardes, Benjamin Zymler, Ana Arraes, Raimundo Carreiro, André Luís de Carvalho e Augusto Sherman Cavalcanti, respectivamente, podendo ser mencionados também alguns precedentes do Supremo Tribunal Federal, quais sejam, ACO 1062 AgR-ED-ED/DF de 20/4/2017, Inq 3983 ED/DF de 2/6/2016 e ACO 312 ED/BA de 7/10/2015, todos de Plenário, relatores os Ministros Edson Fachin, Teori Zavascki e Luiz Fux.
16.	Por oportuno, registro que estes segundos embargos declaratórios contra o mesmo julgado e embutindo a pretensão de rediscussão do mérito de processo já examinado por este Tribunal, admitem advertência contra sucessivos embargos com fins protelatórios. Nesse sentido, o Acórdão 593/2017-TCU-Plenário em que o Ministro Bruno Dantas, ao examinar a questão de embargos inapropriadamente reiterados, assim consignou:
	"No cenário jurídico atual, não se concebe a existência de direitos absolutos e ilimitados, porquanto o exercício de direito deve observar a função social que sua essência requer. Há um gravame plural no direito singular. Daí não ser mais tolerável o exercício amoral e antissocial de direito subjetivo, mesmo com perfeita subsunção à fria leitura do dispositivo normativo. Por isso diz o Código Civil:
'Art. 186. Também comete ato ilícito o titular de um direito que, ao exercê-lo, excede manifestamente os limites impostos pelo seu fim econômico ou social, pela boa-fé ou pelos bons costumes.'
	O mesmo ocorre no direito processual. Também não é mais admissível que o processo seja utilizado como instrumento de prejudicar direitos, ocultar a verdade, retardar ou dificultar a aplicação da lei. A concepção moderna de processo prescreve ser ele o meio, e não o fim em si mesmo.
[...]
	Sabe-se que a Constituição Federal assegura aos litigantes, em processo judicial ou administrativo, e aos acusados em geral o contraditório e ampla defesa (art. 5º, inc. LV) . E recurso constitui um mecanismo apropriado para o exercício dessas garantias. Mas se a garantia processual em si não é absoluta, menos o é seu instrumento.
[...]
	Em face do princípio da inafastabilidade de jurisdição, se o interessado entender que seu direito encontra-se obstado por ilegalidade ou inconstitucionalidade, poderá provocar o Poder Judiciário, ao invés de dar aos embargos de declaração fim nitidamente ilícito.
	Ao debruçar sobre os nossos normativos, notei que a temática do abuso de direito recursal ainda não foi objeto de regulamentação no âmbito desta Casa. Contudo, nem por isso o ilícito será premiado com a impunidade, já que, em lacunas, é plenamente cabível a aplicação subsidiária do regramento do CPC, conforme autorização do art. 298 do RI/TCU:
'Art. 298. Aplicam-se subsidiariamente no Tribunal as disposições das normas processuais em vigor, no que couber e desde que compatíveis com a Lei Orgânica.'
	A lacuna apta a ensejar a aplicação subsidiária é vislumbrada pela inexistência de penalidade específica nos normativos do TCU. Por outro lado, o mesmo comportamento se subsome à conduta prevista no §2º do art. 1.026 do NCPC, que prevê como consequência jurídica multa ao embargante:
'§ 2º Quando manifestamente protelatórios os embargos de declaração, o juiz ou o tribunal, em decisão fundamentada, condenará o embargante a pagar ao embargado multa não excedente a dois por cento sobre o valor atualizado da causa.'
	O Novo CPC ainda eleva a multa em caso de reiteração (art. 1.026, §3º) e proíbe terceira oposição com igual objetivo, a teor do §4º:
'§ 3º Na reiteração de embargos de declaração manifestamente protelatórios, a multa será elevada a até dez por cento sobre o valor atualizado da causa, e a interposição de qualquer recurso ficará condicionada ao depósito prévio do valor da multa (...) .
§ 4º Não serão admitidos novos embargos de declaração se os 2 (dois) anteriores houverem sido considerados protelatórios."
17.	Assim sendo, cabe alertar ao recorrente que novos embargos com fins protelatórios, a tratar de matéria já examinada e rejeitada por este Tribunal, podem ser conhecidos sem efeitos suspensivos, a correr em autos apartados, e ensejar a aplicação da multa do art. 1.026, § 2º, do Código de Processo Civil.
Por todo o exposto, são improcedentes estes embargos, razão pela qual VOTO no sentido de que o Tribunal adote a deliberação que ora submeto ao colegiado.
TCU, Sala das Sessões Ministro Luciano Brandão Alves de Souza, em 20 de janeiro de 2021.
AROLDO CEDRAZ 
Relator